【裁判字號】    98,簡上,198
【裁判日期】    981225
【裁判案由】    遷讓房屋
【裁判全文】
臺灣臺中地方法院民事判決             98年度簡上字第198號
視同上訴人  乙○○○
            丙○○
            丁○○
上訴人 兼
上  三 人  戊○○
訴訟代理人
被上訴人    臺灣臺中監獄
法定代理人  甲○○
訴訟代理人  宋永祥    律師
複代理人    蔡其龍    律師
複代理人    林巧雲    律師
上列當事人間請求遷讓房屋事件，上訴人對於民國98年3月19日
本院臺中簡易庭97年度中簡字第1996號第一審判決提起上訴，本
院判決如下：
    主    文
上訴駁回。
第二審訴訟費用新臺幣壹拾萬貳仟陸佰貳拾伍元由上訴人負擔
。
    事實及理由
壹、程序事項：
    被上訴人起訴主張與上訴人戊○○、乙○○○、丙○○、丁○○4人之被繼承人呂祥枚間有宿舍（門牌號碼：台中市○
    區○○路1段150巷1號，下稱系爭建物）之使用借貸關係，
    呂祥枚死亡後，該使用借貸關係之權利義務由上訴人戊○○
    、乙○○○、丙○○、丁○○4人繼承，而基於使用借貸關
    係終止後之借用物返還請求權及所有物返還請求權訴請上訴
    人戊○○4人遷讓房屋及自民國96年12月1日起至返還上開建
    物之日止，按月給付被上訴人相當於租金之不當得利新台幣
    （下同）2,608元（此為被上訴人於原審之先位聲明，此部
    分經原審判決駁回，因被上訴人未提起上訴而確定）；如法
    院審理結果認為系爭建物非屬被上訴人所有，因上訴人等亦
    無占用系爭建物坐落土地（地號：台中市○區○○段7小段
    第7地號，下稱系爭土地）之合法權利，爰本於民法第767條
    規定請求上訴人等拆除系爭建物並將占用之系爭土地返還被
    上訴人，並與先位聲明相同之不當得利（備位聲明）。因上
    訴人戊○○、乙○○○、丙○○、丁○○4人就占用系爭土
    地之系爭建物之事實上處分權，乃繼承自其被繼承人呂祥枚
    ，則本件訴訟關於被上訴人得否請求拆除系爭建物返還占用
    之系爭土地及返還不當得利，對上訴人戊○○等4人有合一
    確定之必要，是本件於原審判決後，就原審判令上訴人戊○○4人拆屋還地及返還不當得利部分雖僅上訴人戊○○具狀
    提起上訴，然因訴訟標的對戊○○、乙○○○、丙○○、丁○○有合一確定之必要，故乙○○○、丙○○、丁○○亦為
    上訴人戊○○上訴效力所及，而為視同上訴人，合先敘明。
貳、兩造之聲明：
一、上訴人方面：請求廢棄原判決，駁回被上訴人在第一審之訴
    。
二、被上訴人方面：請求駁回上訴人之上訴。
參、事實摘要：
一、被上訴人起訴主張：
  (一)系爭土地為國有土地，被上訴人則為管理機關。其上門牌號
    碼台中市○區○○路1段150巷1號之系爭建物亦為被上訴人
    管理之宿舍。上訴人之被繼承人呂祥枚於54年6月間任職被
    上訴人機關，並因此經配借該宿舍使用，嗣呂祥枚於76 年9
    月間死亡，則被上訴人與呂祥枚間就系爭建物之使用借貸契
    約即因借貸目的已達而終止。本件上訴人為呂祥枚之繼承人
    ，亦失卻對系爭建物之合法占有權源。
  (二)系爭建物業經行政院於96年12月12日核定辦理標售，符合行
    政院(74) 台人政肆字第14927號函釋所稱「宿舍處理」要件
    ，兩造間之使用借貸契約即應終止，上訴人確為無權占有甚
    明。被上訴人並再以原審之起訴狀送達對被告為終止使用借
    貸契約之意思表示。
  (三)上訴人曾於系爭建物經營廖媽媽生機早餐店，上開行為已違
    反宿舍管理手冊第11點「宿舍借用人應實際居住，不得將宿
    舍全部或一部出租、轉借、調換、轉讓、增建、改建、經營
    商業或作其他用途」之規定，被上訴人據此於96年8月1日以
    中監正總字第0961501252號函向上訴人為終止使用借貸契約
    之意思表示。
  (四)綜上，上訴人等確屬無權占有系爭建物，爰本於民法第767
    條規定，請求上訴人遷讓返還房屋，暨本於民法第179條規
    定請求上訴人返還自96年12月1日起至返還房屋之日止，每
    月以2,608元計算之相當於租金之不當得利。並先位聲明：
    1.上訴人應將坐落台中市○區○○段7小段7地號土地上如附
      圖符號Ｂ部分面積227平方公尺建物遷讓返還予被上訴人
      ，暨自96年12月1日起至返還上開建物之日止，按月給付
      被上訴人2,608元，
    2.願供擔保請准宣告假執行。
  (五)退步言之，如法院審理結果認為系爭建物非屬被上訴人所有
    ，因上訴人亦無占用系爭土地之合法權利，被上訴人既為系
    爭土地之管理機關，爰本於民法第767條規定請求上訴人拆
    屋還地，暨本於民法第179條規定請求上訴人返還相當於租
    金之不當得利。並備位聲明：
    1.上訴人應將坐落台中市○區○○段7小段7地號土地上如附
      圖符號Ｂ部分面積227平方公尺建物拆除，並將該部分土
      地返還予被上訴人，暨自96年12月1日起至返還上開土地
      之日止，按月給付被上訴人2,608元。
    2.願供擔保請准宣告假執行（原審判決誤載為願供擔保請准
      宣告「免為」假執行，其中「免為」2字顯係誤寫，爰予
      刪除之）。
  (六)並於本院補稱：上訴人戊○○固曾向地政事務所申請時效取
    得系爭建物所占用系爭土地部分之地上權，惟因未補正證物
    遭駁回，經提起訴願亦經駁回而確定在案，是上訴人自難憑
    此主張其占用系爭土地有其正當權源。況查系爭土地係公有
    宿舍之基地，依法仍屬公物，自不得作為時效取得地上權之
    客體。又系爭建物係上訴人之被繼承人呂祥枚借用之宿舍，
    本因呂祥枚死亡使用借貸關係即告消滅，同時亦喪失占用系
    爭土地之正當權源，上訴人等基於繼承關係取得系爭建物之
    事實上處分權，並因而繼續無權占用系爭土地，尚非基於行
    使地上權之意思而占用系爭土地。
二、上訴人則以：
  (一)上訴人丙○○、丁○○早已遷出系爭建物，並無占用系爭建
    物之事實，被上訴人對該二人為訴訟上之請求，顯無理由。
    又系爭建物為上訴人之被繼承人呂祥枚出資興建，並非被上
    訴人所有。而系爭建物占用系爭土地部分，上訴人亦因時效
    而取得地上權，非無權占有等語。並聲明請求：
    1.駁回被上訴人於原審之訴及假執行之聲請。
    2.如受不利判決，願供擔保請准宣告假執行。
  (二)並於本院補稱：上訴人戊○○申請時效取得地上權遭駁回，
    訴願亦遭駁回而確定，惟原處分機關及訴願委員會駁回上訴
    人申請之處分，理由或有違背法令，或與事實不符，自不得
    僅以此否認上訴人對於系爭建物占用之系爭土地時效取得地
    上權。
肆、原審則認定：
    系爭建物確係上訴人之被繼承人呂祥枚出資興建而取得事實
    上處分權，而非被上訴人原始配住予呂祥枚之公有宿舍，因
    而駁回被上訴人於原審先位之訴；惟就被上訴人原審備位請
    求拆屋還地部分，上訴人雖以前詞置辯。惟按占有人因時效
    而取得地上權登記請求權者，以已具備時效取得地上權之要
    件，向該管地政機關請求為地上權登記，如經地政機關受理
    ，則受訴法院應就占有人是否具備時效取得地上權之要件，
    為實體上裁判（最高法院80年6月4日民事庭會議決議參照）
    。查本件上訴人戊○○固於本件被上訴人起訴前之97年3月
    11日向台中市中山地政事務所申辦系爭土地之時效取得地上
    權登記，惟經中山地政事務所駁回，其再對該處分提起之訴
    願亦經駁回確定，有中山地政事務所中山地所一字第097001
    4087號函暨所附之申請書、駁回通知書、訴願決定書在卷可
    稽。上訴人戊○○所為地上權登記之申請既已遭駁回確定，
    形同未為申請，法院自毋庸為時效取得地上權之實體裁判。
    況依時效取得地上權者，須其主觀上有以行使地上權之意思
    而占有，始足當之。而占有他人之土地建築房屋，有以無權
    占有之意思為之，有以所有之意思為之，非必然是以行使地
    上權之意思而占有。查上訴人主張基於取得地上權之意思而
    占有被上訴人管理系爭土地，無非以戶籍謄本之設籍資料為
    證明之方法，惟此僅能認定上訴人之被繼承人呂祥枚及上訴
    人戊○○居住於系爭土地上之事實，尚難逕以推認渠等占有
    系爭土地時之主觀上意思。是尚難認渠等確有以行使地上權
    之意思而占有系爭土地。上訴人以取得地上權登記請求權為
    由，抗辯非屬無權占有系爭土地，為不可採。又拆屋還地之
    訴，應以對地上房屋有拆除權之人為被告，而有拆除權之人
    ，不以所有權人為限，尚包括有事實上處分權之人。本件系
    爭土地上如附圖所示Ｂ部分建物，並未辦理保存登記，為上
    訴人之被繼承人呂祥枚出資興建，並由上訴人繼承等情，有
    戶籍謄本在卷可稽，則上訴人對該建物確有事實上處分權，
    應堪認定。上訴人丙○○、丁○○以其等早已遷出系爭建物
    為由抗辯無須拆屋還地，亦無理由。又國有財產撥給各地國
    家機關使用者，名義上雖仍為國有，實際上即為使用機關行
    使所有人之權利，對於是類財產，應准由管領機關起訴，代
    國家主張所有權人之權利。是被上訴人以系爭土地管理者身
    分，本於民法第767條規定訴請上訴人將附圖符號Ｂ部分面
    積227平方公尺建物拆除，並將該部分土地返還予被上訴人
    ，為有理由，應予准許。末按無法律上之原因而受利益，致
    他人受損害者，應返還其利益，亦為民法第179條前段所明
    定。而無權占有他人之土地，可獲得相當於租金之利益，亦
    為社會通常之觀念。本件上訴人之系爭建物占有系爭土地，
    係無法律上原因而受有相當於租金之利益，並侵害被上訴人
    對土地所有權利益之歸屬，致受有損害。是被上訴人主張上
    訴人應返還無權占用系爭土地所受相當於租金之不當得利，
    於法有據。並參酌土地法第97條第1項、第148條、第105條
    及土地法施行法第25條規定，認無權占用他人之土地起造地
    上物，計算不當得利價額之情形，在衡量不當得利之價額時
    ，尚應綜合考量系爭土地之位置、工商繁榮之程度、占用人
    利用基地之經濟價值等因素。並審酌：上訴人系爭建物占用
    系爭土地之面積為227平方公尺，系爭土地96年申報地價為
    每平方公尺13,573元，並綜參系爭土地鄰近三民路與林森路
    交接口，交通便利，該區域多屬單純住宅區，商業活動並不
    繁榮及上訴人使用系爭土地係作為建築建物居住使用等情，
    認應以申報地價年息5%計算為適當。準此，上訴人每年受有
    之利益應為154,054元（計算式：227x13573x5%＝154054 ，
    元以下四捨五入）。被上訴人僅請求被告自96年12月1日起
    至返還土地之日止，按月給付2,608元，核屬相當，應予全
    部准許。
伍、本院得心證理由：
    上訴人雖仍執前詞主張系爭建物占用系爭土地有其正當權源
    ，惟上訴人戊○○申請時效取得地上權既經終局駁回確定在
    案，自不因上訴人片面主張受理其申請之地政機關原駁回其
    申請處分及受理其訴願之機關駁回其訴願之處分有何違法不
    當，而影響各該處分之法律上效力，其理至明，毋待贅論。
    況查，各該行政處分亦無何違法或不當之處，是以原審判決
    認定與未申請無異，上訴人此一時效取得地上權之抗辯尚非
    足取，應屬適當。至於上訴人丁○○、丙○○雖辯稱已將系
    爭建物事實上處分權讓與其餘上訴人，惟未能提出證據以實
    其說，自難憑採。原審據以認定系爭建物仍屬上訴人公同共
    有，上訴人全體就系爭建物有事實上處分權，而判准被上訴
    人依所有物返還請求權，請求上訴人拆除系爭建物，返還無
    權占用之系爭土地，及依占用面積227平方公尺及系爭土地
    96年申報地價年息5%為基礎，計算相當於租金之不當得利（
    計算式詳見前段所示）2,608元，並依職權宣告假執行，經
    核於法並無違誤或不當。上訴意旨仍執陳詞指摘原判決違法
    不當，求予廢棄改判，為無理由，應予駁回。
陸、結論，本件上訴為無理由，依民事訴訟法第436條之1第3項
    、第449條第1項、第78條、第85條第1項前段，判決如主文
    。
中    華    民    國    98    年    12    月    25    日
                  民事第三庭審判長 法  官  許秀芬
                                   法  官  許石慶
                                   法  官  曹宗鼎
以上正本係照原本作成。
本件僅得以判決適用法規顯有錯誤為理由，並經本院許可後，始
得向最高法院提起上訴（附民事訴訟法第436條之2、436條之3）
中    華    民    國    98    年    12    月    25    日
                                   書記官


司法院資訊處製作；財團法人民間司法改革基金會備份。
